【裁判字號】    95,訴,2461
【裁判日期】    950927
【裁判案由】    確認租賃關係存在
【裁判全文】
臺灣高雄地方法院民事判決              95年度訴字第2461號
原      告  甲○○
被      告  台灣糖業股份有限公司高雄區處
法定代理人  乙○○
訴訟代理人  阮文泉律師
上列當事人間確認租賃關係存在等事件，本院於民國95年9 月13
日言詞辯論終結，判決如下：
  主  文
原告之訴駁回。
訴訟費用由原告負擔。
  事  實  及  理  由
一、原告主張：緣坐落於高雄縣鳳山市○○○段第135-69〔該筆
    土地係由同地段第135-47地號土地分割而來〕、135- 70 地
    號土地，係台灣糖業股份有限公司〔以下稱台糖公司〕所有
    ，現為被告即該公司高雄區處管理。原告於民國92年4 月23
    日，就上開地段第135-69及135-70地號土地與被告訂定租賃
    契約。嗣原告發現被告所有上開第135-69地號〔未分割前地
    號係第135-47地號〕土地早於89年間變更都市計劃時，已從
    住宅用地規劃為機關用地及公共用地，被告明知上情，卻仍
    將上開土地出租與原告。原告乃要求被告變更承租土地為高
    雄縣鳳山市○○段0000-000地號內之面積392 平方公尺之土
    地，惟遭被告函覆拒絕，然兩造既就系爭土地訂定租賃契約
    ，在契約有效期間，原告本無須表明承租意願，詎被告竟在
    原告尚未表示放棄原租賃契約承租權之前，即函以原告未在
    15日內表明承租之意為由，函知原告終止系爭土地租賃契約
    ，致使原告之租賃權利遭受侵害，則系爭租賃關係是否存在
    ，即有受確認判決之法律上利益，爰依法提起本件訴訟等情
    。並聲明：確認兩造間於92年4 月23日就坐落於高雄縣鳳山
    市○○○段第135- 69 及135-70地號土地之租賃關係存在。
二、被告則以：不否認兩造間就被告公司所有坐落於高雄縣鳳山
    市○○○段第135-69及135-70地號土地曾訂有系爭租賃契約
    ，租賃期間自92年4 月23日起至95年4 月22日止。兩造原訂
    租賃契約業已屆滿，系爭租賃關係已屬過去之法律關係，原
    告並無任何法律上之危險，可藉確認之訴予以排除，應無即
    受確認判決之法律上利益，原告不得提起本訴。次查，兩造
    於92年4 月23日簽訂系爭租賃契約後，原告因不滿意所租得
    之土地，自92年9 月30日起屢次向被告、總統府及行政院等
    陳情，要求變更承租之土地。被告認為其不願承租系爭土地
    ，遂於93年4 月6 日通知原告，請原告於文到15日內以書面
    表示是否拋棄承租權，同時載明被告同意退還該已繳之租金
    。其後，被告於93年4 月26日再通知原告，自即日起終止租
    約，故兩造間之系爭租賃契約已合意終止，原告提起本件訴
    訟，實無理由。縱認兩造間之系爭租賃契約並未合意終止，
    然依系爭租賃契約第8 條第(三)款規定，承租地全部或部分變
    為公共用地時，被告亦得終止契約。本件系爭承租土地既已
    變更為公共用地，被告亦有權單方終止系爭租賃契約等語，
    資為抗辯。並聲明：駁回原告之訴。
三、按確認之訴非原告有即受確認判決之法律上利益者，不得提
    起，此乃民事訴訟法第247 條所明定，而所謂即受確認判決
    之法律上利益，須因法律關係之存否不明，致原告在私法上
    之地位有受侵害之危險，而此項危險得以對於被告之確認判
    決除去之者，始為存在，最高法院27年度上字第316 號判例
    要旨參照。此亦即學說上所謂訴訟上權利保護要件中，屬保
    護必要之要件，原告提起之訴訟，就為訴訟標的之法律關係
    ，應有請求法院判決之現實上必要性，亦即在法律上有受判
    決之現實利益，此乃國家允許人民利用訴訟制度之要件，是
    若依訴之內容不能直接解決其私法上權利之紛爭者，即不能
    認其訴有保護之必要。此保護必要之要件於確認之訴尤為重
    要，故而有前開法條之規定以為規範，最高法院亦迭有判例
    可資參照。
四、經查，本件原告主張與被告間就上開土地，於92年4 月23日
    簽訂系爭土地租賃契約以供原告建築使用之事實，固據其提
    出租賃契約1 份為證，且為被告所不爭執。又依系爭土地租
    賃契約租約期間，自92年4 月23日起至95年4 月22日，為期
    3 年，租賃期間，如有左列情形之一者，甲方得終止契約：
    (一)乙方放棄其承租權利時。(三)承租地全部或部分變為公共用
    地時。此有兩造於92年4 月23日所簽訂之土地租賃契約書第
    4 條、第8 條第1 、3 款分別明文約定；而原告於租賃期間
   ， 因其承租土地中第135-69地號〔未分割前地號係第135-47
    地號〕在高雄縣政府都市計劃之變更鳳山市主要計劃案中，
    於93 年6 月29日發布實施將該筆土地變更為文小用地，有
    高雄縣政府府建都字第930140805 號函文在卷足參，並均為
    兩造所不爭執。
五、查本件原告前因得知所承租土地中第135-69地號將於都市計
    劃中變更為公共設施用，而不利其長期使用為由，向被告表
    示要求就系爭土地租賃契約之承租標的予以變更，惟因被告
    不同意變更承租標的，分於93年4 月6 日函覆原告以「本案
    前經本公司以92年11月17日資用字第9214509078號函覆台端
    『無法同意變更位置，惟為避免紛爭，如台端不同意承租本
    公司所提供土地，願拋棄承租權，既台端從未使用該土地，
    同意退還該全部租金，終止租約，事後將不再專案提供土地
    出租」在案，基於公平原則，礙難同意所請，為維台端權益
    請文到15日內以書面表示是否願意拋棄承租權，並退還該全
    部租金，逾期則依雙方租賃契約書約定辦理。」。及同年4
    月26日函覆原告『台端並未表示願意承租，故即日終止租約
    』並通知退還租金或將依法提存其業已繳納之122,959 元租
    金，有台糖公司高雄營運處0000000000、9314501013號函文
    及本院93年度存字第1271號提存書一紙在卷可參；顯見原告
    因認該土地無法長期使用，提出變更承租土地，惟不為被告
    所同意，被告認無法依原告之請求變更租約，可認原告不願
    意承租該筆土地，而探求當事人之真意，為免造成原告負擔
    及公平原則，乃向原告表示，在一定期間內表示是否承租，
    因原告未為表示，被告乃認原告無意承租即為終止租約之意
    ，將原告未向其領取之租金於本院提存，並通知原告，原告
    亦於93年4 月26日收受該郵件受達等情，惟查，本件原告既
    從未就拋棄承租權之表示，則其並未放棄其承租權亦明，是
    被告縱已為終止契約之表示，亦尚難認為已有合意終止系爭
    租約，被告即無從依系爭土地租賃契約書第八條第(一)款規定
    ，為單方終止契約自明。
六、然查，系爭土地業於93年6 月29日為高雄縣政府變更鳳山市
    主要都市計劃中，發布實施系爭租約土地變更為文小用地，
    有高雄縣政府93年7 月14日府建都字第930140805 號函文在
    卷可佐，堪認屬實；本件系爭土地既已變為公共用地，則依
    系爭土地租賃契約第8 條第(三)項約定，被告於系爭土地變更
    為公共用地時，即可為單方終止契約，本件被告既已當庭主
    張依契約第8 條第(三)約定，為終止租約之意思，系爭租賃契
    約即應認已終止，至原告另主張系爭土地租賃契約應延長1
    次云云，洵屬無據，不應准許。
七、綜上，原告其依租賃權之法律關係，起訴確認前揭租賃關係
    存在，要屬無據，應予駁回。本件事證已臻明確，兩造其餘
    攻擊、防禦方法及其他主張與舉證，核與判決結果不生影響
    ，爰不一一論列，併此敘明。
八、據上論結，本件原告之訴為無理由，爰依民事訴訟法第78條
    ，判決如主文。
中    華    民    國    95    年    9     月    27    日
                  民事第五庭  法   官  陳銘珠
上為正本係照原本作成。
如不服本判決，應於送達後20日內，向本院提出上訴狀並表明上
訴理由，如於本判決宣示後送達前提起上訴者，應於判決送達後
10日內補提上訴理由書（須附繕本）。
中    華    民    國    95    年    9     月    27    日
                              書記官   曾瓊玉


司法院資訊處製作；財團法人民間司法改革基金會備份。
